【裁判字號】    93,上訴,994
【裁判日期】    950418
【裁判案由】    貪污治罪條例等
【裁判全文】
臺灣高等法院高雄分院刑事判決         93年度上訴字第994號
上  訴  人
即  被  告  乙○○
選任辯護人  吳建勛  律師
            張清雄  律師
上列上訴人因貪污治罪條例等案件，不服臺灣高雄地方法院92年
度訴字第1553號中華民國93年8 月31日第一審判決（起訴案號：
臺灣高雄地方法院檢察署92年度偵字第11961 號），提起上訴，
本院判決如下：
    主  文
原判決撤銷。
乙○○依據法令從事公務之人員，連續侵占公有財物，處有期徒
刑伍年陸月，褫奪公權伍年。所得財物新臺幣拾伍萬捌仟玖佰
拾捌元，應予追繳發還高雄縣茂林鄉公所，如全部或一部無法
追繳發還時，以其財產抵償之。
    事  實
一、乙○○自民國90年2 月間起，任職高雄縣茂林鄉公所擔任該
    所公共造產風景區管理站（以下稱「茂林鄉觀光大門」）收
    費員，負責販賣管理站門票（清潔費）、收取票款、製作門
    票、年卡收入日報表，並將門票收入繳入公庫等工作，為依
    據法令從事公務之人員。乙○○明知其所收取而持有之每日
    門票票款係公有財物，應繳入公庫，並應將每日售出全票、
    半票及團體票之票號、票數、金額等據實登載在其職務上所
    掌日報表之公文書上後呈報上級及審計部門稽核。詎於91
    年10月間某日起，見門票未必依票號連號販賣（每本50張）
    ，及上級僅每日稽核門票收入及日報表，並未每日稽核實際
    售出票根，而認有機可乘，為填補家計之用而心生貪念，竟
    基於意圖為自己不法所有而侵占公有財物及公務員職務上所
    掌公文書登載不實之概括犯意，自同年10月間某日起，至同
    年12月31日止，僅將其持有之每日門票票款之一部分繳入公
    庫，一部分則變易持有為所有之意思而連續侵占入己花用，
    並為避免遭上級及審計部門稽核發現，乃連續將其職務上所
    掌管之每日日報表之公文書上半票門票票號、票數及金額等
    事項為不實之記載，而持以行使呈報上級審計部門稽核而掩
    飾犯行，足以生損害於茂林鄉公所公庫稽核之正確性。先後
    共計侵占門票票款新臺幣（下同）545,650 元（起訴書誤載
    為536,880 元）。嗣於92年1 月初，茂林鄉公所主計室業務
    助理甲○○製作91年12月份會計報表時，稽核門票收入款項
    ，發現乙○○所製作91年12月28日起之日報表有異常情形，
    乃向管理站另一收費員丙○○查詢並核對出售門票票根後，
    經追查始發現上情。乙○○則於上開犯行遭發現後，自願將
    所侵占之門票票款分期返還茂林鄉公所，而於92年1 月24日
    返還15萬元，茂林鄉公所並暫時扣繳乙○○之92年年終獎金
    21,000元及92年1 月份共計18日之薪資9,712 元，合計36,7
    12元，計乙○○所侵占而尚未返還之門票票款為358,938 元
    。
二、案經法務部調查局高雄縣調查站移送臺灣高雄地方法院檢察
    署檢察官偵查起訴。
    理  由
一、上訴人即被告乙○○於偵查中，及原審92年6 月26日訊問時
    坦承前開犯行，惟其後則矢口否認前開犯行，辯稱：可能是
    有些門票遭其他人做公關送人，其後發現票根及門票收入有
    差額，而怪罪於伊，並令伊於三日內將差額補還鄉公所，但
    伊無法於短期內補還。而伊上級管理員宋能正及主計室主任
    蔡士琦對伊說，若伊能按照伊在調查站之自白而為陳述，罪
    會比較輕，或者沒有事情，伊才坦承犯行云云
二、經查：
  (一)證據能力之認定：
    證人蔡士琦在調查中所為之陳述，被告及其辯護人均未於本
    院言詞辯論終結前聲明異議，本院酌其在調查中並無受非法
    取供情形，依刑事訴訟法第159 條之5 規定，認得為證據。
  (二)依當時茂林鄉公所內部規定，茂林鄉觀光大門門票係由鄉公
    所統一外包印製（每次10萬張）後，存放在茂林鄉公所觀光
    課，由該課課員兼觀光大門管理站站長林岳承（原名林貴盛
    ）負責保管，於大門管理站門票快售完前，由大門管理站管
    理員宋能正或其授權之收費員至觀光課向林岳承領取門票，
    並將領取時間、全票、半票領取張數、門票票號等事項填載
    於分置在觀光課及大門管理站之「高雄縣茂林鄉公共造產風
    景區全票（或半票）簽領清冊」內，觀光課之清冊應由領取
    人、站長簽名，並送觀光課課長蓋章稽核，大門管理站之清
    冊應由領取人、保管人及承辦人簽章，並送觀光課課長蓋章
    稽核。自90年2 月間起，領取之門票在大門管理站由被告負
    責保管，大門管理站則由被告、丙○○及魏許蓮英三人輪流
    擔任早、晚班售票員，早、晚班收費員，並應將每日出售門
    票之全票、半票及團體票之票號、票數、金額等事項據實登
    載在門票、年卡收入日報表上，每日並將所記載之日報表、
    售票金額交給被告結算，由被告匯整後將日報表送宋能正複
    核，翌日由被告將門票票款收入存入茂林鄉公所公共造產風
    景區在鳳山市農會茂林代辦處所開立帳戶之公庫內，並將日
    報表送鄉公所主計室稽核等情，為被告所承認；且經證人茂
    林鄉公所主計室主任蔡士琦（見調查卷第5 至6 頁）、觀光
    大門管理站管理員宋能正、魏許蓮英、主計室業務助理甲○○、觀光課課員林岳承及觀光課課長趙文耀、前收費員丙○○等人在原審結證供述明確（見第一審卷(一)第135 頁以下、
    卷(二)第106 頁以下）；故被告確係依據法令從事公務之人員
    。又門票收入歸入茂林鄉公所公共造產基金中，業務收入項
    目下之休閒服務收入，亦經甲○○所證明。故關於茂林鄉觀
    光大門管理站販賣門票、收取票款、製作門票、年卡收入日
    報表，並將門票收入繳入公庫等工作，為被告依據法令所從
    事之公務，門票收入則係茂林鄉公所之公有財物，前開日報
    表則係被告職務上所掌之公文書等事實，應可認定。
  (三)依據前開「高雄縣茂林鄉公共造產風景區全票簽領清冊」及
    「高雄縣茂林鄉公共造產風景區半票簽領清冊」之記載，其
    請領情形，全票部分雖僅記載至91年8 月23日編號G00000－
    000000號之門票，半票部分亦僅記載至同日編號D00000－00
    000 號之門票，此有簽領清冊扣案可稽（外放）。但91年8
    月23日以後仍有領票送至大門管理站販售之事實，為被告所
    不否認，證人林岳承在原審也結證稱：91年8 月以後，被告
    還曾向我拿過門票，91年10月至同年12月時仍有領票，但因
    為疏忽而未在簽領清冊上簽名等語（第一審卷(一)第185 至
    186 頁）。另依被告所製作之茂林鄉公共造產風景區管理站
    91年12月31日（清潔費）門票、年卡收入日報表（見第一審
    卷(二)第4 頁），其當日已記載全票出售至「G41968號」，半
    票則出售至「D59216號」，足認91年8 月23日以後，茂林鄉
    公所相關人員雖未依規定將所領門票記載於前開簽領清冊上
    ，但仍有門票，自觀光課領出送至大門管理站售票處，且由
    大門管理站賣出之事實，應可認定。
  (四)證人甲○○在原審結證稱：我在91年9 月底時，曾清查過日
    報表售出票數，當時我曾清查已出售之門票票根，確認日報
    表上之記載與實際已出售之門票票根相符，但清查日報表記
    載是否與實際出售之門票票根相符之事，原是大門管理員平
    時應做的工作，故我自同年10月起即未曾去做此確認，所以
    確定出問題的時間在91年10月1 日至12月31日之間等語（見
    第一審卷(二)110 頁），故在91年9 月30日以前之門票收入並
    無問題，可以認定。
  (五)證人甲○○在原審又證稱：我於92年1 月間，依據91年12月
    之日報表製作門票出售統計表時，被告尚未將91年12月28日
    以後的日報表送來，我向被告催，被告才將91年12月28日以
    後的日報表送來。但我發現91年12月28日的日報表記載早班
    全票票號自G41116至G41299號，但晚班全票票號則自G41117
    至G41217號，早班半票票號自D58628至D58740，但晚班半票
    票號則自D58629至58720 號，亦即日報表所記載之早、晚班
    所出售之全、半票之票號並不相連；我當時曾在原始報表上
    以藍筆將原稿修改以推算實際售出票數之草稿，並以藍筆及
    紅筆做註記；我打電話到售票處問當時當班的收費員丙○○
    ，丙○○告知我，至91年12月31日止，實際上全票已出售至
    G60428號，半票則已出售至D75821 號 ，但此與被告所送來
    的日報表上記載並不符合，我就開始清查。而依留存票根清
    查後，發現至91年12月31日止，全票票號已售至G60428號（
    其中缺少G10001－G20000及G50001至G60000號共計2 萬張門
    票之票根），半票已售至D75821號，業經證人甲○○及丙○○二人所陳明（見第一審卷(二)第94年4 月30審判筆錄），復
    經本院調取該91年7 至12月份之票根核閱屬實（見本院卷第
    53頁、第56頁）。
  (六)又全票部分既已出售至G60428號，被告卻僅報繳至G41968號
    ，半票已出售至D75821號，被告卻僅報繳至D59216號，除經
    證人張樁芳陳述明確外，並有91年12月31日之日報表可參（
    見第一審卷(二)第4 頁），從而該未依規定報繳部分，即係被
    告侵占之金額無誤。證人張樁芳雖在調查中稱：D62501號至
    D64000號的半票票根找不到（見調查卷第4 頁）；惟本院調
    取該票根後，該部分之1,500 張票根確屬存在，有本院勘驗
    筆錄可參（見本院卷(一)219 頁），故此部分亦應計入。故被
    告侵占之金額為：
  1.全票部分：
    60,428（票號）－41,968（票號）＝18,460（張數）
    18,460×70（票價）＝1,292,200元
  2.半票部分：
    75,821（票號）－59,216（票號）＝16,605（張數）
    16,605×40（票價）＝664,200元
  3.1,292,200 元＋664,200 元＝1,956,400 元。惟因全票部分
    有2 萬張票根找不到，應予扣除（1,400,000 元）；又於91
    年12月28日部分，其中全票票號G41117號至G41217號共101
    張，及半票票號D58629號至58720 號共92張，係重覆申報，
    亦應扣除（7,070 元＋3,680 元＝10,750元），是其侵占金
    額為：1,956,400 元－1,400,000 元－10,750元＝545,650
    元。
  (七)被告雖辯稱：可能有些門票遭他人做公關送人云云，但證人
    宋能正在原審結證稱：我從91年4 月4 日開始到92年1 月31
    日止，擔任茂林風景管理管理員，當時門票由觀光課領回後
    放在管理站櫃子裏，由被告保管，收費員要售票時按流水號
    自行取出來賣，賣出之票根亦由被告負責保管。我在擔任管
    理員期間，鄉公所並無將應出售的門票送人等語（第一審卷
    (一)第139 至140 頁、第179 至180 頁）。證人林岳承在原審
    結證稱：我當時是擔任觀光科科員兼大門站長，我不曾把票
    送人，鄉公所也沒有其他人，曾向我拿票去送人等語（第一
    審卷(一)190 頁。證人趙文耀在原審結證稱：我當時擔任觀光
    科科長，不曾要求站長林岳承將門票送給別人，也不曾發現
    林岳承將門票送給別人之情事等語（第一審卷(一)第203 頁）
    。證人丙○○在原審結證稱：這些門票均有流水號，不會免
    費送人等語（第一審卷(二)第134 頁）。證人即茂林鄉公所擔
    任風景區各據點清潔工作之劉福忠亦證稱：不曾有人送伊門
    票等語（第一審卷(一)第195 頁）。參照證人魏許蓮英證稱：
    售出門票之票根即放在售票室櫃子內，沒有鎖等語（第一審
    卷(一)第156 頁），證人丙○○證稱：售出門票的票根我們按
    號碼整理好，放在售票處的一個櫃子裏，主計室有時會去查
    等語（第一審卷(二)第129 頁）。故據前開證人所證，並無證
    據可以證明該門票有如被告所辯稱遭他人做為公關送人之情
    事，且門票於出售後其票根則均留存在售票室內以備稽核，
    雖票根之保管並不週全，但若留存在售票室櫃子內的票根，
    即係收費員已售出之門票無訛。
  (八)被告雖質疑上開日報表非其所製作，而證人甲○○固證稱：
    原扣案的91年12月1 日起至同年月31日止之日報表，是案發
    後鄉公所為符合所推算的實際出售門票票款，而要求被告重
    新製作的，並非被告原始製作的12月份日報表，我另有留存
    被告原始製作的12月份日報表等語（第一審卷(一)93年3 月26
    日審判筆錄參照）。惟其後並於原審提出該原始日報表（見
    原審卷(二)第1 頁以下、本院卷(一)第216 頁），而經本院調閱
    茂林鄉公共造產風景區管理站91年12月分之（清潔費）門票
    、年卡收入日報表原本，發現其上確有以紅筆及藍筆註記情
    形；及有「全60428 、半75821 」等字樣（影本見第一審卷
    (二)第4 至7 頁），且經本院向茂林鄉公所函查是尚有其日報
    表原本，該鄉公所亦稱已無其他原本，有該所94年10月18日
    函可參（見本院卷(二)第14頁），足認前開日報表即係被告當
    時所送交之日報表。證人張樁芳又證稱：清查後為作帳方便
    ，將被告侵占的門票票款折合每張票價40元之半票數量，共
    計為相當於13,422張之半票票款，並在記載上認定該13,422
    張，為票號自D62400至D75821號之半票，而且為配合找不到
    的2 萬張全票票根，而將被告原始記載之日報表上全票票號
    自92年12月1 日起多加一萬號（即跳一萬號），以及又在該
    月之門票出售統計表上備註欄記載自G50001至G60000號缺號
    ，以使該未找到的2 萬號全票門票票根與門票票款收入相符
    等語（第一審卷(二)93年4 月30日審判筆錄參照）。證人甲○○前開所證，並與附卷之被告製作之自91年10月1 日起至同
    年12月31日止之原始日報表（第一審卷(二)），及扣案之91年
    10月1 月起至同年1231日止之茂林鄉公所公共造產風景區門
    票出售統計表（附統計表、日報表及其中12月份之日報表係
    被告事後被要求重新製作）、自D62400至D75821號之半票票
    根，以及原審向茂林鄉公所調取之91年9 月份之日報表及門
    票票根相符合。另證人丙○○及魏許蓮英二人亦均證稱：均
    依規定按實際出售票號記載於當班時之日報表上後交給被告
    匯整，被告匯整後交給甲○○之日報表均非伊等之字跡等語
    （第一審93年3 月26日及同年4 月30日審判筆錄參照）。足
    證被告所製作之92年10月至同年12月之日報表確有與實際售
    出票號不符之情事。
  (九)綜上所述，被告事後否認犯行所辯，應不足採信，被告犯罪
    事證明確，其犯行應可認定。
三、核被告係依據法令從事公務之人員，其將所收取之管理站門
    票票款侵占入己之所為，係犯貪污治罪條例第4 條第1 項第
    1 款之侵占公有財物罪。又被告為掩飾侵占犯行而將不實之
    每日售出門票之票號、票數、金額等事項登載於其職務上所
    掌之門票、年卡收入日報表之公文書，每日並將所記載之日
    報表送其上級管理員宋能正複核，又將日報表送鄉公所主計
    室稽核等所為，足以生損害於茂林鄉公所公庫稽核之正確性
    ，所為係犯刑法第216 條、第213 條行使公務員登載不實之
    文書罪。其公務員職務上文書登載不實之低度行為，為行使
    之高度行為所吸收，不再論罪。被告先後多次侵占、行使公
    務員登載不實文書等犯行，均時間緊接，手段相同，各觸犯
    構成要件相同之罪名，顯各基於同一概括犯意為之，為連續
    犯，均應以一罪論，並加重其有期徒刑及罰金刑部分之法定
    刑（法定刑為無期徒刑部分，依法不得加重）。被告所犯上
    開二罪間，有方法目的之牽連關係，應從一重之侵占公有財
    物罪處斷。又依貪污治罪條例第8 條第2 項之規定減輕其刑
    者，必具備(一)犯同條第4 條至第6 條之罪，在偵查中自白。
    (二)如有所得並自動繳交全部所得財物之要件，兩者缺一不可
    （最高法院88 年 台上字第3743號判決意旨參照）。查被告
    犯後雖已於92年1 月24日返還15萬元部分，有茂林鄉公所93
    年2 月3 日茂鄉觀光字第0930000152號函及所附之該所公共
    造產基金繳款書影本一紙附卷可稽（見第一審卷(一)第105 頁
    以下），又被告及另二位收費員，另與茂林鄉公所協調同意
    將92年年終獎金及92年1 月份18日之薪資暫為扣繳入庫，三
    人合計110,136 元，其中被告部分為三分之一即36,712元，
    亦即與前開15萬元合計，被告已返還茂林鄉公所之金額合計
    為186,712 元，此有茂林鄉公所93年4 月16日茂鄉觀光字第
    093002374 號函一紙附卷可稽（見第一審卷(二)第1 頁），是
    被告因未自動繳交全部所得財物，其與該條減輕之規定不符
    ，尚不得依該項規定減輕其刑。惟本院審酌被告係原住民，
    有其戶籍資料可參（見第一審卷(一)第8 頁），其犯罪後曾經
    自白，其侵占金額共50餘萬兀，犯後已繳交約三分之一之侵
    占款項，其後則因經濟能力致無法全繳交，而本罪之最輕法
    定刑係10年以上有期徒刑，本院認如量處最輕法定刑度有期
    徒刑10年，客觀上足以引起一般人之同情，爰依刑法第59條
    之規定，減輕其法定刑。
四、原審以被告罪證明確，而為論科刑，固非無見，惟(一)半票票
    號D62501號至D64000號之票根，確係存在，已如前述，原審
    認不在，而扣除該部分款項，與事實不符。(二)無期徒刑不得
    加重，刑法第65條第1 項定有明文。而侵占公有財物罪之最
    重法定本刑係無期徒刑，從而在依連續犯規定加重其法定本
    刑時，就無期徒刑部分即不得加重，乃原判決依連續犯加重
    侵占公有財物罪之法定刑時，未就無期徒刑部分予以除外（
    見原判決第11頁），均有不當。被告上訴意旨否認犯罪，雖
    無理由。惟原判決既有不當之處，應由本院撤銷改判。爰審
    酌被告趁稽核門票收入之疏失，為補家計心存貪念而犯本案
    ，犯罪動機有損公務純潔性，犯後雖曾坦承犯行並返還部分
    財物，但事後又否認犯行而心存僥倖，並無悔意，所侵占之
    金額，又已返還部分財物等一切情狀，爰量處如主文第2 項
    所示之刑，並依貪污治罪條例第17條規定宣告褫奪公權5 年
    。被告犯後已繳回186,712 元，業如前述，所侵占之款項尚
    餘358,938 元尚未返還被害人茂林鄉公所，爰依同條例第10
    條第1 、2 項規定予以追繳，並返還被害人茂林鄉公所，若
    全部或一部無法追繳時，則以其財產抵償之。
據上論結，應依刑事訴訟法第369 條第1 項前段、第364 條、第
299 條第1 項前段，貪污治罪條例第2 條前段、第4 條第1 項第
1 款、第10條第1 、2 項、第17條、刑法第11條、第56條、第21
6 條、第213 條、第55條、第59條、第37條第2 項，判決如主文
本案經檢察官陳建年到庭執行職務。
中    華    民    國    95    年    4     月    18    日
                  刑事第三庭    審判長法  官  周賢銳
                                      法  官  謝宏宗
                                      法  官  黃仁松
以上正本證明與原本無異。
如不服本判決應於收受本判決後10日內向本院提出上訴書狀，其
未敘述上訴理由者，並得於提起上訴後10日內向本院補提理由書
狀（均須按他造當事人之人數附繕本）「切勿逕送上級法院」。
中    華    民    國    95    年    4     月    19    日
                                      書記官  馬蕙梅
附錄本件判決論罪科刑法條：
貪污治罪條例第4 條第1 項第1 款
有下列行為之一者，處無期徒刑或10年以上有期徒刑，得併科新
台幣1 億元以下罰金：
一  竊取或侵占公用或公有器材、財物者。
刑法第213 條
公務員明知為不實之事項，而登載於職務上所掌之公文書，足以
生損害於公眾或他人者，處1 年以上7 年以下有期徒刑。
刑法第216 條
行使第210 條至第215 條之文書者，依偽造、變造文書或登載不
實事項或使登載不實事項之規定處斷。


司法院資訊處製作；財團法人民間司法改革基金會備份。
